臺灣高等法院民事判決
108年度上字第1063號
上  訴  人  許文澤  
            許世清  

            許平島  
            許漢宏  
共     同
訴訟代理人  謝天仁律師
複  代理人  陳建至律師
被  上訴人  許深育  

            許鈺淩  
共      同
訴訟代理人  劉文崇律師
上列當事人間請求塗銷土地所有權移轉登記等事件，上訴人對於
中華民國108年6月13日臺灣臺北地方法院107年度訴字第3776號
第一審判決提起上訴，並為部分訴之變更，本院於109年12月15
日言詞辯論終結，判決如下：
    主      文
上訴及變更之訴均駁回。
第二審訴訟費用（含變更之訴）由上訴人負擔。
    事實及理由
壹、程序方面
    按第二審訴之變更或追加，非經他造同意不得為之，但請求
    之基礎事實同一者，不在此限，民事訴訟法第446條第1項、
    第255條第1項第2款定有明文。本件上訴人就請求塗銷被上
    訴人間所有權移轉登記部分，於原審係主張依民法第242條
    規定，代位被上訴人許深育（與被上訴人許鈺淩合稱被上訴
    人，分別時各稱其名），依民法第179條、第767條第1項之
    規定，而為請求；嗣於本院變更依民法第244條第4項規定為
    請求權基礎，經核上開變更之訴與原訴請求之基礎事實均屬
    同一，揆諸前揭法條規定，自可准許。
貳、實體方面　　
一、上訴人主張：訴外人許金山為上訴人許文澤、許世清及許平
    島（與上訴人許漢宏合稱上訴人，分別時各稱其名）之父，
    亦為許漢宏及許深育之祖父。又許深育之父許實堅已先於許
    金山死亡，許金山於民國49年12月15日逝世後，其遺產經協
    議由八房男性子嗣各取得1/8，並將其中臺北市○○區○○段○○
    段00地號土地（權利範圍8/144，下稱系爭土地）及其他多
    筆不動產，借名登記於許深育名下，由許深育之母許吳哖代
    理其辦理繼承登記，惟所有權狀均由許氏家族成員共同保管
    。又上訴人借名登記於許深育名下如附表一所示之不動產，
    業已陸續遭徵收或經許深育處分，上訴人自得請求許深育將
    所得利益依借名登記之比例給付予上訴人，詎許深育均未給
    付，並於106年2月18日以所有權狀遺失為由，聲請補發系爭
    土地之所有權狀，再於106年7月27日與其女許鈺淩訂立贈與
    契約，於106年8月14日將系爭土地所有權移轉登記予許鈺淩
    。許深育將系爭土地無償贈與許鈺淩之行為，已致其無法清
    償對上訴人之債務，爰依民法第244條第1項規定，請求撤銷
    被上訴人間就系爭土地於106年7月27日所為贈與之債權行為
    及同年8月14日所為所有權移轉登記之物權行為，並變更依
    民法第244條第4項規定，請求塗銷上開所有權移轉登記，回
    復登記為許深育所有。
二、被上訴人則以：許實堅為許金山之長子，於39年間因家族販
    售軍糧而共同觸法，然僅由許實堅一人出面頂罪，於42年1
    月14日遭槍決身亡，許金山為感念許實堅為家族頂罪捐軀，
    欲將包含系爭土地在內之部分不動產，於身後登記予許實堅
    之子女，故許金山死亡後，其全體繼承人即協議將許金山所
    遺包含系爭土地在內之部分不動產，辦理繼承登記由許深育
    及許綉凉取得，並無上訴人所稱借名登記契約存在；縱認兩
    造間存有借名登記關係，許深育所有之財產總額，亦顯然高
    於上訴人對許深育之債權金額，是許深育將系爭土地贈與許
    鈺淩，並未害及上訴人之債權，上訴人自不得請求撤銷被上
    訴人間就系爭土地所為贈與行為，並塗銷所有權移轉登記等
    語，資為抗辯。
三、原審就上訴人之請求，為其全部敗訴判決。上訴人不服，提
    起上訴，並為訴之變更，聲明：㈠原判決廢棄。㈡被上訴人間
    就系爭土地於106年7月27日所為贈與之債權行為及於106年8
    月14日所為所有權移轉之物權行為，均應予撤銷。㈢被上訴
    人間就系爭土地於106年8月11日以贈與為原因向臺北市大安
    地政事務所於106年8月14日所為之所有權移轉登記，應予塗
    銷，回復登記為許深育所有。被上訴人答辯聲明：上訴及變
    更之訴均駁回。
四、兩造不爭執事項（見本院卷二第475-476頁）：
　㈠許金山於49年12月15日逝世，留有八房男性子嗣，分別為大
    房許實堅（許深育之父）、二房許仁壽、三房許文理（許漢
    宏之父）、四房許文達、五房許文川、六房許文澤、七房許
    世清、八房許平島，另有其他女性子嗣，而許實堅已於42年
    1月14日死亡。
　㈡許深育於106年2月18日以所有權狀遺失為由，聲請補發其名
    下系爭土地之所有權狀，並於106年7月27日與其女許鈺淩簽
    訂贈與契約，由許深育將系爭土地贈與許鈺淩，嗣於106年8
    月14日以贈與為原因將系爭土地所有權移轉登記予許鈺淩。
五、本院之判斷
　㈠按債務人所為之無償行為，有害及債權者，債權人得聲請法
    院撤銷之，民法第244條第1項固定有明文。惟是否有害及債
    權，應就債務人行為時之全部財產觀察。倘債務人雖為減少
    財產之行為，但其財產尚足以清償債務時，對於債權清償既
    無妨礙，債權人自不得撤銷（最高法院105年度台上字第731
    號判決意旨參照）。準此，本件上訴人既依民法第244條第1
    項規定，請求撤銷被上訴人間就系爭土地所為贈與之債權行
    為及所有權移轉登記之物權行為，自應先就許深育將系爭土
    地贈與許鈺淩後，其所餘其他財產已不足清償對上訴人之債
    務，而害及上訴人之債權乙節，加以舉證，否則，倘許深育
    之其他財產，仍足以清償上訴人所主張之債權金額，上訴人
    自無行使前揭撤銷權之餘地。
　㈡上訴人主張如附表一所示之不動產，原均由上訴人借名登記
    於被上訴人名下（上訴人借名登記比例為各1/8，共計4/8）
    ，嗣陸續遭許深育處分或經政府徵收，惟許深育並未將相關
    所得分配予上訴人，故類推適用民法第541條第1項之規定，
    上訴人對許深育應有請求給付如附表一所示金額共計93,455
    ,607元之債權存在等情，為被上訴人所否認，經查：
　1.上訴人主張如附表一所示之不動產，原均由上訴人借名登記
    於被上訴人名下等情，為被上訴人所否認，而縱認上訴人上
    開主張為可採，然查，附表一編號7至11所示之不動產，早
    於70年間，即遭政府徵收，此為兩造所不爭執（見本院卷二
    第42頁），則縱認上訴人得類推適用民法第541條第1項規定
    ，請求許深育依借名登記之比例，交付該等土地之徵收補償
    款予上訴人，該請求權時效自得請求時即土地遭徵收時起算
    ，迄今顯已逾15年以上，且上訴人亦未能證明有何中斷時效
    之事由存在，是依民法第125條、第128條、第144條之規定
    ，上訴人此部分之請求權，應已罹於時效而消滅；且許深育
    就此亦已提出時效抗辯，拒絕給付（見本院卷二第18、42頁
    ），則縱認上訴人對許深育確有如附表一所示之債權存在，
    因上訴人就其中編號7至11之債權，已罹時效許深育拒絕給
    付，則在審酌許深育之財產是否足以清償上訴人之債權時，
    自應將此部分金額予以扣除。
　2.是經扣除附表一編號7至11所示之債權金額後，上訴人主張
    之債權金額，至多僅餘新臺幣（下同）75,640,010元【（00
    0000000-00000000-0000000-0000000-0000000-0000000）×4
    /8＝00000000】。
　㈢再查，被上訴人辯稱如附表二所示之不動產及債權均為其財
    產，總價值達105,734,903元等情，業據其提出土地登記第
    一類謄本、建物登記第一類謄本、內政部不動產交易實價查
    詢服務網查詢資料、稅務電子閘門財產所得調件明細表為證
    （見本院卷一第111-117頁、卷二第79、80、359頁），復有
    上海商業儲蓄銀行台北票據匯款處理中心109年9月29日上票
    字第1090023707號函及所附資料、上海商業儲蓄銀行信託部
    109年9月29日上信字第1090000374號函及所附資料等存卷可
    佐（見本院卷二第407-421頁），自堪信為真實。至上訴人
    雖辯稱附表二編號1至6所示之不動產，係許深育代表大房全
    體繼承人登記為所有權人，故應由許深育、許綉峯、許綉凉
    三人均分云云，然其等並未就此提出任何證據，以實其說，
    是上訴人主張該部分財產價值應僅能以1/3計算云云，即無
    可採。
　㈣綜上所述，依上訴人主張之債權金額，扣除其中請求權已罹
    於時效，而不得再向許深育為請求之金額後，其債權金額至
    多僅有75,640,010元，而依許深育提出之財產證明，其資產
    總值已達105,734,903元，顯無不足清償對上訴人所稱債務
    之情事，自難認許深育將系爭土地贈與許鈺淩之無償行為，
    業已害及上訴人之債權，則揆諸前揭說明，上訴人依民法第
    244條第1項規定，請求撤銷被上訴人間就系爭土地所為贈與
    之債權行為及所有權移轉登記之物權行為，自屬無據，其另
    依同條第4項規定，請求塗銷上開所有權移轉登記，亦不應
    准許。
六、從而，上訴人依民法第244條第1項規定，請求撤銷被上訴人
    間就系爭土地於106年7月27日所為贈與之債權行為及同年8
    月14日所為所有權移轉登記之物權行為，非屬正當，不應准
    許。原審所為上訴人敗訴之判決，並無不合。上訴論旨指摘
    原判決不當，求予廢棄改判，為無理由，應駁回其上訴。另
    上訴人變更依民法第244條第4項規定，請求塗銷被上訴人間
    就系爭土地所為前揭所有權移轉登記，亦無理由，應併駁回
    之。
七、本件事證已臻明確，兩造其餘之攻擊或防禦方法及所用之證
    據，經本院斟酌後，認為均不足以影響本判決之結果，爰不
    逐一論列，附此敘明。
八、據上論結，本件上訴及變更之訴均無理由，依民事訴訟法第
    449條第1項、第78條、第85條第1項前段，判決如主文。
中　　華　　民　　國　　109 　年　　12　　月　　29　　日
                  民事第二十庭  
                        審判長法  官  周祖民
                              法  官  鄭威莉
                              法  官  馬傲霜
正本係照原本作成。
如不服本判決，應於收受送達後20日內向本院提出上訴書狀，其
未表明上訴理由者，應於提出上訴後20日內向本院補提理由書狀
（均須按他造當事人之人數附繕本）上訴時應提出委任律師或具
有律師資格之人之委任狀；委任有律師資格者，另應附具律師資
格證書及釋明委任人與受任人有民事訴訟法第466 條之1第1項但
書或第2項（詳附註）所定關係之釋明文書影本。如委任律師提
起上訴者，應一併繳納上訴審裁判費。
中　　華　　民　　國　　109 　年　　12　　月　　29　　日

    　　　　　　　　　　　　　書記官  崔青菁
附註：
民事訴訟法第466條之1（第1項、第2項）：
對於第二審判決上訴，上訴人應委任律師為訴訟代理人。但上訴
人或其法定代理人具有律師資格者，不在此限。
上訴人之配偶、三親等內之血親、二親等內之姻親，或上訴人為
法人、中央或地方機關時，其所屬專任人員具有律師資格並經法
院認為適當者，亦得為第三審訴訟代理人。　　　　　　　　　　　　　　
　　　　　　　　　　　　　　
　　　　　　　　　　　　　　
　　　　　　　　　　　　　　
　　　　　　　　　　　　　　
108上1063附表
附表一
編號 不動產 （臺北市） 價值 （新臺幣） 上訴人主張之債權金額 1 ○○區○○段○小段00地號 4,611,500元 左列不動產價值之4/8 2 ○○區○○段○小段00地號 32,547,834元  3 ○○區○○段○小段000地號   4 ○○區○○段○小段000地號   5 ○○區○○段○小段000地號 8,769,600元  6 ○○區○○段○小段000-0地號   7 ○○區○○段○小段000地號 13,923,750元  8 ○○區○○段○小段000地號 3,818,333元  9 ○○區○○段○小段000地號 3,713,000元  10 ○○區○○段○小段000地號 4,871,667元  11 ○○區○○段○小段000地號 9,304,444元  12 ○○區○○段○小段000地號 7,902,812元  13 ○○區○○段○小段000地號 6,579,000元  14 ○○區○○段○小段000地號 26,771,250元  15 ○○區○○段○小段000-0地號 17,865,710元  16 ○○區○○段○小段000-0地號   17 ○○區○○路○段0-00號建物 46,232,314元  總計  186,911,214元 93,455,607元 

附表二 
編號 被上訴人主張之財產名稱 價值（新臺幣） 1 新北市○○區○○段000地號 5,814,200元 2 新北市○○區○○段000地號 870,020元 3 新北市○○區○○段000地號 18,487,000元 4 新北市○○區○○段000地號 16,450,000元 5 新北市○○區○○段000地號 4,937,500元 6 新北市○○區○○段000地號 12,792,000元 7 臺北市○○區○○段○○段000地號 21,023,037元  臺北市○○區○○段○○段000地號   臺北市○○區○○段○○段000○號  8 上海商銀定期存款 5,000,000元 9 上海商銀基金 20,361,146元 總計  105,734,903元